臺灣雲林地方法院民事判決
111年度訴字第295號
原      告  聯邦商業銀行股份有限公司


法定代理人  林鴻聯  
訴訟代理人  林錦輝律師
            李映萱  
被      告  顏韶萱  
            顏君玲  
兼上一人  
訴訟代理人  顏利珅  
上列當事人間請求撤銷遺產分割登記事件，本院於民國111年9月
14日言詞辯論終結，判決如下：
    主  文
原告之訴駁回。
訴訟費用由原告負擔。
    事實及理由
壹、程序事項：
    按訴狀送達後，原告不得將原訴變更或追加他訴。但被告同
    意者、請求之基礎事實同一者，不在此限。被告於訴之變更
    或追加無異議，而為本案之言詞辯論者，視為同意變更或追
    加。民事訴訟法第255條第1項第1、2款、第2項分別定有明
    文。本件原告於民國111年6月22日具狀追加撤銷遺產分割協
    議之標的即訴外人許寶珍名下之臺灣銀行存款新臺幣（下同
    ）114,015元(本院卷第125頁)，然經本院查得該等存款為訴
    外人許寶珍死亡後始存入其臺灣銀行帳戶，並非訴外人許寶
    珍之遺產（本院卷第174頁），原告遂於111年9月14日當庭
    以言詞撤回對此部分財產之訴（本院卷第239頁），皆符合
    上開規定，應予准許。
貳、實體事項：
一、原告主張：
　　㈠原告向地政機關申請不動產登記謄本，發現雲林縣○○鎮○○
      段0000地號、面積1330.81平方公尺土地（權利範圍10000
      分之146，下稱系爭土地），及其上同段752建號建物（權
      利範圍全部，下稱系爭建物）（系爭土地及建物以下合稱
      系爭房地）原係訴外人即被繼承人許寶珍所有，後為被告
      顏利珅因分割繼承取得所有權，而被告顏韶萱亦為訴外人
      許寶珍之繼承人之一，且其並未對訴外人許寶珍為拋棄繼
      承。
　　㈡按繼承，因被繼承人死亡而開始。繼承人自繼承開始時，
      除本法另有規定外，承受被繼承人財產上之一切權利、義
      務。民法第1147條、第1148條第1項前段分別定有明文。
      故被告顏韶萱自訴外人許寶珍死亡時起即繼承訴外人許寶
      珍財產上之一切權利、義務。現因被告顏韶萱於繼承訴外
      人許寶珍開始後，就其原已繼承取得之系爭房地與其他被
      告為遺產分割協議，而不為繼承，其處分行為係以財產為
      標的且屬無償行為。又因被告顏韶萱所為不繼承系爭房地
      之無償行為使其陷於無資力，而害及原告即債權人之權利
      ，原告自得依民法第244條第1項規定行使撤銷權。
　　㈢再依臺灣高等法院暨所屬法院105年法律座談會民事類提案
      第7號會議內容：按繼承權固為具有人格法益之一身專屬
      權利，惟於繼承人為拋棄繼承，而本於繼承與其他繼承人
      對於遺產全部為公同共有時，該公同共有權已失其人格法
      益性質，而為財產上之權利。從而，繼承人間之遺產分割
      協議，係公同共有人間就公同共有物所為之處分行為，倘
      全部遺產協議分割歸由其他繼承人取得，對未分割取得遺
      產之該繼承人而言，形式上為無償行為，若害及債權人之
      債權實現，債權人應得提起民法第244條第1項之撤銷訴訟
      （最高法院91年度台上字第2312號判決參照）。據此見解
      ，被告間之對系爭房地之分割協議顯然有危害原告之債權
      行使，故原告請求如訴之聲明。
　　㈣又按最高法院106年度台上字第1650號判決：繼承權之拋棄
      ，係指繼承人於法定期間否認繼承對其發生效力之意思表
      示，即消滅繼承效力之單獨行為。而拋棄因繼承所取得之
      財產，係於繼承開始後，未於法定期間拋棄繼承權，嗣就
      其已繼承取得之財產予以拋棄，與拋棄繼承之性質迥然有
      別。又繼承權之拋棄，故不許債權人依民法第244條第1項
      規定撤銷之。惟如拋棄因繼承所取得之財產，而將繼承所
      得財產之公同共有權，與他繼承人為不利於己之分割協議
      ，倘因而害及債權者，債權人自得依民法第244條第1項行
      使撤銷權。
　　㈤綜上，系爭房地於繼承開始後，被告顏韶萱尚積欠原告債
      務未清償，且對原告負有清償義務，難信被告顏韶萱就系
      爭房地為遺產分割協議時不知債務存在，且有害及原告之
      權利，故原告乃依民法第244條第1項行使撤銷權，訴請撤
      銷系爭房地於被告間之分割協議。
　　㈥對被告答辯所為之陳述：
      被告顏利珅以訴外人許寶珍之名義對系爭房地為所有權登
      記，性質為借名登記契約關係，惟該等借名登記關係，因
      出名人死亡而消滅，故出名人死亡後財產由出名人之繼承
      人共同繼承取得，仍屬公同共有之債權。
　　㈦並聲明：
　　　⒈被告間就繼承訴外人許寶珍所遺之系爭房地，於109年9
        月28日所為遺產分割協議之債權行為及109年10月5日以
        分割繼承為登記原因所為之所有權登記之物權行為，均
        應撤銷。
　　　⒉被告顏利珅就系爭房地於109年10月5日就系爭房地之所
        有權移轉登記應予塗銷。
　　　⒊訴訟費用由被告共同負擔。
二、被告則以：
　　㈠被告顏韶萱以：我願意跟原告協商，慢慢分期還錢。
　　㈡被告顏利珅、顏君玲：系爭房地是被告顏利珅出資及陸續
      繳納貸款購買的，只是登記在訴外人許寶珍名下，所以並
      非訴外人許寶珍之遺產，之所以會登記在訴外人許寶珍名
      下，是因為係以其名義抽籤取得88年輔助勞工建構住宅貸
      款，所以一定要登記在訴外人許寶珍名下。
　　㈢並均聲明：如主文所示。
三、本院之判斷：
　　㈠被告等人為訴外人許寶珍（原名許秋月）之子女及繼承人
      ，被告顏韶萱積欠原告債務，系爭房地登記為訴外人許寶
      珍所有，訴外人許寶珍於109年9月13日死亡，被告等人未
      對訴外人許寶珍為拋棄繼承，然被告等人於109年9月28日
      就系爭房地為遺產分割協議，協議系爭房地全部分歸被告
      顏利珅取得，其等並於109年10月5日就系爭房地為分割繼
      承登記，將系爭房地之所有權移轉登記為被告顏利珅所有
      。而原告於110年12月17日以嘉祥財信管理股份有限公司
      （下稱嘉祥公司）取得系爭建物之建物登記第二類謄本（
      建號全部），另於111年1月20日以嘉祥公司名義取得系爭
      土地之土地登記第二類謄本（所有權個人全部）等情，為
      兩造所不爭執，並有本院101年度司執未字第25970號債權
      憑證、系爭房地之雲林縣地籍異動索引及土地、建物第二
      類登記謄本（所有權個人全部、建號全部）、本院111年4
      月28日雲院宜家喜決111家詢字第218號函、被告顏韶萱之
      戶籍謄本（現戶部分）等影本在卷可稽（本院卷第21頁至
      第37頁），並經本院向中華電信股份有限公司資訊技術分
      公司調取系爭房地於108年1月1日至111年5月29日之地政
      電子謄本調閱紀錄，並向雲林縣虎尾地政事務所調取系爭
      房地之分割繼承登記資料（含遺產分割協議書、被告等人
      之戶籍謄本、訴外人許寶珍之除戶戶籍謄本、印鑑證明、
      財政部中區國稅局遺產稅免稅證明書），有各該回函及回
      覆資料在卷可憑（本院卷第67頁至第93頁），自堪信為真
      實，且原告提起本件之訴，並未逾越民法第245條規定之
      除斥期間。
　　㈡經本院向華南商業銀行股份有限公司斗六分公司函詢系爭
      房地是否為訴外人許寶珍以勞保優惠身分貸款並抽籤取得
      勞保優惠貸款，經該銀行以111年8月29日華斗字第111000
      0153號函檢附雲林縣政府89年7月5日八九府勞福字第8915
      01205號函，回覆本院稱系爭房地確實為訴外人許寶珍以
      勞保優惠身分貸款並抽籤取得勞保優惠貸款，有上開函文
      在卷可佐（本院卷第225頁至第227頁）。
　　㈢又經本院向華南商業銀行股份有限公司函調被告顏利珅及
      訴外人許寶珍於89年10月起之帳號000-00-000000-0、000
      -00-000000-0號之交易明細紀錄，經該銀行以111年8月17
      日回覆本院相關交易紀錄，經勾稽其等上開二帳戶之交易
      紀錄，可見訴外人許寶珍於歷次繳納系爭房地之貸款前，
      均有一筆相對應之款項存入，且該等存入之紀錄又與被告
      顏利珅帳戶之轉出款項資料相符，顯見系爭房地確實係被
      告顏利珅出資及陸續繳納房貸購買。
　　㈣綜上，系爭房地確實係被告顏利珅出資及陸續繳納貸款購
      買，僅係登記在訴外人許寶珍名下，之所以會登記在訴外
      人許寶珍名下，係因為是訴外人許寶珍以其名義抽籤取得
      88年輔助勞工建構住宅貸款，所以系爭房地必須登記在訴
      外人許寶珍名下，故被告等抗辯為可採。則系爭房地並非
      訴外人許寶珍之遺產，並不生繼承法律關係，且系爭房地
      借名登記在訴外人許寶珍名下，經適用民法第550條規定
      ，該借名登記關係，因訴外人許寶珍死亡而消滅，系爭遺
      產分割協議及分割繼承登記，僅係將借名登記在訴外人許
      寶珍名下之系爭房地歸還登記為被告顏利珅所有，故原告
      本件之訴，即屬無據。
四、綜上，本件原告以民法第244條第1項規定，訴請被告等人就
    系爭房地於109年9月28日所為之遺產分割協議債權行為及10
    9年10月5日以分割繼承為登記原因所為之所有權登記物權行
    為撤銷。並請求被告顏利珅就系爭房地於109年10月5日之所
    有權移轉登記予以塗銷，為無理由，應予駁回。
五、訴訟費用負擔之依據：民事訴訟法第78條。
中　　華　　民　　國　　111 　年　　9 　　月　　23　　日
                  民事第一庭    法  官  楊昱辰

以上正本係照原本作成。
如對本判決上訴，須於判決送達後廿日內向本院提出上訴狀。如
委任律師提起上訴者，應一併繳納上訴審裁判費。
中　　華　　民　　國　　111 　年　　9 　　月　　23　　日
                                書記官　陳玉珮